【裁判字號】    90,訴,1634
【裁判日期】    920122
【裁判案由】    水土保持法
【裁判全文】
臺北高等行政法院判決                              九十年度訴字第一六三四號
                              .
    原      告  甲○○
    訴訟代理人  丙○○律師
    被      告  台北市政府
    代  表  人  乙○○市長）.
    訴訟代理人  丁○○
                己○○
                戊○○
右當事人間因水土保持法事件，原告不服行政院農業委員會中華民國八十九年十二月
二十一日（八九）農訴字第八九○一五○七七六號訴願決定，提起行政訴訟，本院判
決如左：
    主  文
訴願決定及原處分關於附表所示部分均撤銷。
原告其餘之訴駁回。
訴訟費用由被告負擔十三分之二，餘由原告負擔。
    事  實
一、事實概要：原告於台北市○○區○○段一小段六一八、六一九等地號私有山坡地
    （以下簡稱系爭土地），未經申請核准即擅自開挖整地、砌築塊石駁崁、水櫃，
    前經被告於民國八十九年六月二、三日強制拆除並列管查核，嗣被告分別於八十
    九年六月二十六日、二十七日、二十九日、三十日及七月一日、三日、七日、十
    日、十一日、十三日、十四日、十五日、十八日派員查獲原告非但未依限改正，
    反持續施工，被告遂以其違反水土保持法第三十三條規定，按次連續開立十三件
    處分書，各處以原告罰鍰新台幣（下同）三十萬元，並令原告立即停止一切非法
    開發使用行為，及分別限期於八十九年八月三日至同年月十五日前應於挖填地表
    處儘速恢復農業使用、實施造林、實施全面植生復舊、自行拆除違規塊石駁崁、
    水櫃、水池、鋼筋水泥等擋土牆等構造物及清除廢棄物、水泥塊及堆置之土方。
    原告不服，提起訴願，遭決定駁回，遂提起行政訴訟。
二、兩造聲明：
    (一)原告聲明：請求撤銷原處分及訴願決定。
    (二)被告聲明：請求駁回原告之訴。訴訟費用由原告負擔。
三、兩造之爭點：
    1.原告在系爭土地上開挖整地、砌築塊石駁崁、水櫃等行為，是否須依水土保持
      法第十二條或第十三條之規定，先擬具水土保持計畫送核？
    2.本件十三件處分有無就一事重複處罰？被告就原告之違規事實是否已盡舉證責
      任？
    (一)原告主張：
      1.就水土保持法之立法精神、意旨、理由及過程可知，水土保持法之立法絕非
        在限制農民對已完成開發使用之山坡地農耕用地之一切利用行為，而是在規
        範「從未」開發利用之山坡地，在該山坡地經依「山坡地保育利用條例」、
        「山坡地保育利用條例施行細則」及「山坡地土地可利用限度分類標準」查
        定公告為「宜農」、「宜林」、「宜漁」、「宜牧」地後，要進行農、林、
        漁、牧之開發使用時，須做好水土保持措施，且為防範未然，故要求須先擬
        具水土保持計畫送核，以供憑據，此觀水土保持法第八條第一項第二款及第
        十二條規定自明。在本件中，被告所作成處分書指出之違規內容，主要是未
        先擬具水土保持計畫送核，即進行一切農耕及利用行為。
      2.然查，在八十三年五月二十七日公布施行水土保持法前，原告耕作之系爭土
        地，早已完成開發使用（註：自五十五年起，原告已於系爭土地之農耕用地
        上耕作迄今），且早已被政府地政機關依現況完成農耕用地「田」「旱」地
        目之編定，因早已是農地，故於山坡地劃定公告後，亦不須查定公告為「宜
        農」地，並定防止超限利用之界限（註：原告之農地於七十九年三月一日被
        被告公告劃入山坡地範圍）。今原告在該地經營、使用之行為應無水土保持
        法第十二條第一項規定之適用，即「不須先擬具水土保持計畫送核」之必要
        ，而是應適用水土保持法第八條第一項第二款之規定，即「依水土保持技術
        規範實施水土保持處理與維護。」因此，被告依據水土保持法第十二條第一
        項規定，並援引同法第二十三條第二項及三十三條第一項第二款、第二項作
        成行政處分，顯然適用法令錯誤。
      3.復觀行政院農業委員會於八十五年八月六日（八五）農林字第五○三○三七
        五Ａ號所公布之「水土保持技術規範」第六條有關山坡地內從事農地開發利
        用之水土保持處理與維護原則為「‧‧‧應依山坡地保育利用條例規定查定
        結果合理使用，不得超限利用。‧‧‧」同規範第七十六條第一項規定：「
        主管機關須調查土地利用現況，其目的在提供水土保持處置之依據‧‧‧」
        ，而同條項第二款第三點更明定「為配合農地水土保持處理之需要，土地利
        用現況調查時，應核對每筆土地之查定類別，以為實施農地水土保持處理之
        依據。」同規範第三八三條就農、林、漁、牧用地之開發利用規定「山坡地
        供農業使用者，應依山坡地可利用限度查定結果使用，不得超限利用。」倘
        被告於七十九年三月一日公告原告所有農耕用地屬未開發利用之山坡地，其
        即有法律義務查定原告土地之類別，以防止土地超限利用並供做農地實施水
        土保持處理之依據，今被告迄今從未依法做查定類別公告，‧‧‧更因其廢
        弛職務，卻使原告在進行農業行為之際，受到不當行政處分之干預而蒙受鉅
        大損害與冤屈。另一方面，在水土保持法公布實施後，若被告有依法律義務
        對原告之農地進行查定時，發現已完成開發、利用及經營農業，而無須公告
        為「宜農」地，則被告又何苦頻頻以水土保持法第十二條第一項規定相繩。
      4.末者，再觀行政院農業委員會於八十五年六月二十九日（八五）農林字第五
        ○三○三二五Ａ號所公布之「水土保持計畫審核及監督要點」第三十三條規
        定「依水土保持技術規範實施農地水土保持處理與維護之開挖整地，免擬具
        水土保持計畫。但仍應向主管機關申請並接受監督與指導」。同要點第三十
        三條規定「於山坡地內從事農、林、漁、牧地（註：此應是指依法查定公告
        之「宜農」、「宜林」、「宜漁」、「宜牧」地）之開發利用所需之修築農
        路、開挖整地或整坡作業，在省市主管機關指定規模以下者，得以簡易水土
        保持申報書代替水土保持計畫‧‧‧」，顯然原告並未違反水土保持法第十
        二條第一項之規定。今原告在被告屢次違法行政處分相逼下，透過台北市議
        員、立法委員民意代表舉辦會勘，協調及申請，以求在從事農作可免再受被
        告之不當干預及裁罰，然被告仍一意孤行，變本加厲濫施行政處分，已令原
        告陷於浩劫之地。退萬步言，倘原告須先擬具水土保持計畫送核，被告亦須
        公布在「何種規模」下，得以簡易水土保持申報書代替水土保持計畫，然被
        告從未公布且其相關主管官員亦不知有此項規定。而今原告僅單純從事農耕
        及農地利用、改良行為，諒必在可以以簡易水土保持申報書代替水土保持計
        劃之指定規模範圍內，今被告及訴願決定機關不察，妄加為違法之行政處分
        並予維持，難令人甘服。
      5.原告已於八十九年三月一日就被告八十九年二月十九日府建四字第八九○一
        三四○○○○號處分書（註：即訴願決定書所認定之「前次處分書」）其正
        確性及適法性聲明不服而提起訴願在案，迄八十九年七月二十四日（即八十
        九年七月二十四日府建四字第000000000○號至00000000
        00號及000000000Ｃ號處分書作成之時）時尚在審議中。今被告
        以未確定之行政處分書為依據，縱然該未確定之行政處分，仍具有公法上之
        效力，但須在同一事實情況下，被告方得據以為他處分之依據，今現況事實
        只是整理被拆除之現狀及做預防損害擴大之措施，其與八十九年二月十九日
        府建四字第八九○一三四○○○○號處分書事實、發生地點與原因之記載不
        復相同之際，被告違法引用水土保持法第三十三條之規定，而同一天作成並
        寄發十三份處分書，實難令人甘服。更何況引用水土保持法第三十三條之規
        定有一定之要件，被告故意歪曲事實、曲解法律及不依程序正義，刻意在同
        一天「按日」濫開十三份處分書，難謂係合法。
      6.原告整理遭被告拆除後之殘破現狀，並在上方道路邊坡已有崩塌陷落之事實
        發生，而不得不採取緊急避難的正當手段構築坡崁，以防止災害之擴大，此
        為正當行為受憲法及法律之保障，且颱風期又將至，道路邊坡塌陷範圍一直
        擴大，原告保護權益的行為，豈有違法之可議。被告所有行政處分書所指述
        之違規事實皆與實情不符，其為達裁罰目的，而刻意歪曲事實，以求有水土
        保持法之適用‧‧‧，所以原告不得不對被告相關員工依法提起「偽造文書
        」告訴，目前已由台北地檢署檢察官偵查中。
      7.原告並不爭執行政處分如未經行政救濟程序加以變更或撤銷者，該處分仍具
        有公法上之效力，惟依修正後訴願法第九十三條之規定，其公法上之效力係
        指原行政處分之執行，不因提起訴願而停止執行，並不是指被告可以任意擴
        張解釋成「仍得據以為他處分之依據」或原告所有農耕行為須「俟審議結果
        後再據以辦理」，因已非同一事實，情狀亦皆已變更，在此種情形下被告刻
        意曲解法令，故意在八十九年七月二十四日以八十九年二月十九日府建四字
        0000000000號處分書為依據，同一天對原告作十三次「按日」裁
        罰之行政處分，豈是合法。此外，援引水土保持法第三十三條第二項之規定
        裁罰，亦有其一定法律構成要件，被告已發狂，為求使原告破產，不遵循法
        定行政程序亦不依法律規定，而濫加裁罰，此舉豈能以處分書作成「稍有延
        誤」之理由，來掩飾同一天作成該十三份處分書之不法。甚者，被告行政處
        分所引用之「違規檢查報告表」及「照片」，原告對其一無所知亦從未被告
        知，所以原告從來不知被告「查獲」違規的內涵，又如何「依限改正」，其
        非常有可能是被告在「特定目的」下故意偽造出來的產物，未能當證據據以
        裁罰。
      8.原告為一殷實之老農民，一生務農，自五十五年間取得台北市○○區○○段
        一小段五四三地號等多筆農地所有權後，即一直從事農業耕種，並整修駁崁
        ，興築水利設施等，以防止土壤流失及做好水土保持處理與維護，此皆應屬
        憲法保障財產權及農業耕作權之權利行使之正當行為，絕非被告原處分所指
        之「非法開發使用行為」。另外，地目早已被編定為「田、旱」地目，顯示
        系爭土地早已完成開發使用，為農耕用地不容置疑，原告在私有（自有）農
        地上，三十多年來運用科學技術，以興修水利、增進地方，改善農業環境，
        規劃土地利用，開發農業資源，促成農業工業化，此不僅有憲法第一百四十
        六條之保障，且原告同時花費鉅大成本做好水土保持之相關措施，亦為水土
        保持法之獎勵行為。今被告昧於良知及隱瞞真正農業耕作之事實並擅引水土
        保持法第十二條第一項規定而予以行政處分，其行為顯屬濫用職權及適用法
        律錯誤，致侵害原告行使憲法保障之農業耕作及財產權之權利。
      9.此際政府積極鼓勵農業經營，進而有農業發展條例之制定，土地法、山坡地
        保育利用條例、水土保持法等法規之配合修正，在於使農民樂於從事農業、
        發展農業。多年來，原告一秉初衷從事農業之精緻發展與經營，故率先不計
        成本於原告已開發利用完成之自有農地上運作，自不得與未開發利用之保安
        林區域內或森林區內土地之開發利用，須先提水土保持計畫送核相提並論。
        另外，為求山坡地之保育及水土之保持而興築坡崁、水池、水櫃等設施，業
        經台北市議會分別於八十五年十二月二十六日下午二時、八十六年一月十一
        日上午十時，會同被告所屬建管處等單位至現場會勘，並做成會勘紀錄，認
        為該等設施有利於山坡地保育、水土保持及公共安全之維護，並屬於農耕行
        為及農業經營所必要，同時並無引起公共危險之虞及違反訴願決定書所引用
        之法條，應准予維持現狀。
      10.原告於系爭土地上構築農業灌溉用之水櫃與開挖整地無涉，全與訴願決定書
        所認定屬水土保持法第八條第一項第三款至第四款、第五款之規範行為有間
        ，因此並無水土保持法第十二條第一項、第十三條第一項、第二十三條第二
        項及第三十三條等法條之適用，再者，農民在水土保持法公布施行前已開發
        整地完成之農地上興建農業用之水池與水櫃，即令是在水土保持法公布施行
        後興建，亦為法之正當行為及受憲法所保障，並無水土保持法之適用，遍觀
        水土保持法並無制止興建農業用水池及水櫃之規定，被告顯係對法令之見解
        有誤。因此豈容被告任意誣構事實，進而濫下行政處分以剝奪原告之財產及
        農耕灌溉之權利。
      11.縱觀本案，訴願決定書駁回原告之訴願，純因受被告答辯之影響，並未深刻
        瞭解水土保持法及與其相關之法令規定，同時對現況事實不瞭解，又未考量
        國家憲法保護農民之政策，即率斷認定原告所為皆是水土保持法所規範之違
        規行為，而加以無止盡及最高額之連續罰款。
      12.就本件十三件處分有無就一事重複處罰部分：
        (1)依水土保持法第三十三條規定，有下列情形之一者，處六萬元以上三十萬
          元以下罰鍰：
          違反第八條第一項規定未依水土保持技術規範實施水土保持之處理與維
            護，或違反第二十二條第一項，未在規定期限內改正或實施仍不合水土
            保持技術規範者。
          違反第十二條第十四條規定之一，未先擬具水土保持計畫或未依核定計
            畫實施水土保持之處理與維護者，或違反第二十三條規定，未在規定期
            限內改正或實施仍不合水土保持技術規範者。
          前項各款情形之一，經繼續限期改正而不改正者或實施仍不合水土保持技
          術規範者，按次分別處罰，至改正為止，並令其停工，得沒入其設施及所
          使用之機具，強制拆除及清除其工作物，所需費用，由經營人、使用人或
          所有人負擔。
      (2)由上開規定，得結論如下：
        違反第十二條至第十四條之一，未先擬具水土保持計畫者，被告最高僅
            得裁罰三十萬元，並無按次分別處罰之規定，故被告並無按次處罰之權
            限。
          違反第十二條至第十四條之一，未先擬具水土保持計畫，經繼續限期改
            正而不改正或實施仍不合水土保持技術規範者。應按次分別處罰至改正
            為止。可見被告按次處罰之客體，係以限期改正而不改正為對象，亦即
            一再限期改正，卻一再如故，即按次處罰至改正為止。故所指按次處罰
            ，係指限期改正之次數，並非同一違規行為得按查獲次數按次數罰，此
            與違規停車得按查獲時間按次數罰有所不同。
        (3)本件依被告八十九年六月二十六日至同年七月十八日製作之「甲○○違規
          案檢查報告表」共二十紙所示，原告之違規事實僅有一個，即原告於慈悟
          寺下方道路邊坡崩塌處指揮一部挖土機及數名工人施築塊石駁崁，雖其施
          工日期不同，但各行為之獨立性薄弱，依社會一般觀念，於時空上難以強
          行區隔，故在行為之評價上，應視為數個舉動之接續行為，應合為包括之
          一行為予以評價，始為公平合理。亦即原告雇工施築塊石駁崁之行為，應
          合一觀察，即使其施工日期不同，但各個施工行為不過係同一目的下之接
          續行為，自不得將其接續行為分別觀察及處罰。故原告即使有違規之事實
          其違規之行為亦祗有一個，即違反水土保持法第十二條規定，未先擬具水
          土保持計畫而擅自開挖整地、堆積塊石駁崁，被告最多亦祗得處罰三十萬
          元之罰鍰，並無接續行為得分次處罰之規定與權限。
        (4)又水土保持法第三十三條第二項得按次處罰者，以限期改正而仍不改正為
          對象，經查本件十三份處分書，係同一日（八十九年七月二十四日）作成
          寄發與原告，此有該處分書可考，雖各該處分書所載應完成改正限期之日
          期不同，但均在八十九年八月以後，則在改正期限未屆至前，何能一再處
          分原告，不知被告按次處罰之依據何在。且即使原告有違規之事實，其行
          為亦僅有一個如上述，豈能分別限期改正，原告不知如何適從。
        (5)至於被告八十九年二月十九日府建四字第八九○一三四○○○○號處分書
        其違規事實發生地點與原因均與本件十三份處分書不同，被告以原告未依
          該八十九年二月十九日府建四字第八九○一三四○○○○號處分書改正仍
          繼續施工乙節，顯係假藉名目處罰原告。退而言之，即使認為本件違規內
          容與八十九年二月十九日府建四字第八九○一三四○○○○號處分書指定
          改正事項相同，得按次處罰，則違規內容既相同，被告限期改正之次數又
          僅有一次，如何能同時簽發十三份處分書，足證被告機關該項處分不當。
      13.被告於八十九年七月二十四日製作之處分書十三紙，係以八十九年六月二十
        八日至同年七月十八日製作之「甲○○違規案檢查報告表」二十紙為據，而
        該二十紙違規案檢查報告係以卷附之相片為證。惟觀諸被告卷附之相片，並
        不足以證明原告有違規之事實，從而被告所作該十三紙處分書顯失依據。僅
        分述如下：
        (1)查獲日期八十九年六月二十八日之處分書，係以八十九年六月二十三日之
          相片為原告違規之證據方法，按八十九年六月二十三日之相片，豈能證明
          原告八十九年六月二十六日違規，顯然被告係用以前之舊相片，證明未到
          期之違規，該相片不可採。
        (2)查獲日期八十九年六月二十七日之處分書，其違規案檢查報告所附之相片
          僅兩張註明八十九年六月二十七日之日期，但該二相片其上雜草叢生，並
          無被告所指原告在其上施工之情形，顯不能證明原告違規。至於其餘相片
          皆無日期，更不足以證明原告於八十九年六月二十七日有違規之事實。
        (3)查獲日期八十九年六月二十九日之處分書，係以八十九年六月三十日之相
          片為原告違規之證據方法，該八十九年六月三十日之相片，豈能證明八十
          九年六月二十九日之違規，被告該處分顯失依據甚明。
        (4)查獲日期八十九年六月三十日之處分書，其檢查報告表所附之相片，其上
          並無人施工，亦顯不足證明原告有違規之事實。
        (5)查獲日期八十九年七月十日之處分書，其檢查報告表竟出現八十七年一月
          一日之相片，被告該檢查報告不實甚明。
        (6)查獲日期八十九年七月十一日之處分書，其檢查報告表所附之相片，不但
          無日期之戳記，且相片亦未顯現有人施工之情形，不足以證明原告有任何
          違規之事實。
        (7)查獲日期八十九年七月十三日及同年月十四日之處分書，其檢查報告表所
          附之相片亦無日期之戳記，不足以證明原告當日有違規之事實。
        (8)查獲日期八十九年七月十五日之處分書，其檢查報告表所附之相片，不但
          無日期戳記，亦未見有人在現場施工，不足以證明原告有違規之事實。
    (二)被告主張：
      1.按水土保持法第四條規定：「公、私有土地之經營或使用，依本法應實施水
        土保持處理與維護者，該土地之經營人、使用人、所有人，為本法所稱之水
        土保持義務人。」第八條規定：「下列地區之治理或經營、使用行為，應經
        調查規劃，依水土保持技術規範實施水土保持之處理與維護‧‧‧五、於山
        坡地或森林區內開發建築用地‧‧‧或其他開挖整地。」第十二條規定：「
        第八條第一項第三款至第四款之開發、經營或使用行為，以及於山坡地及森
        林區內從事農、林、漁、牧地之開發利用所需之修築農路、開挖整地或整坡
        作業，其水土保持義務人應先擬具水土保持計畫，送請主管機關核定‧‧‧
        」第十三條規定：「第八條第一項第五款之開發、經營或使用行為，其水土
        保持義務人應先擬具水土保持計畫，送請主管機關核定，‧‧‧」第二十三
        條第二項規定：「未依第十二條至第十四條規定之一擬具水土保持計畫送主
        管機關核定而擅自開發者，除依第三十三條規定按次分別處罰外，主管機關
        應令其停工，得沒入其設施及所使用之機具，強制拆除及清除其工作物，‧
        ‧‧」第三十三條規定：「有下列情形之一者，處新臺幣六萬元以上三十萬
        元以下罰鍰：‧‧‧二、違反第十二條至第十四條規定之一，未先擬具水土
        保持計畫或未依核定計畫實施水土保持之處理與維護者，或違反第二十三條
        規定，未在規定期限內改正或實施仍不合水土保持技術規範者。‧‧‧前項
        各款情形之一，經繼續限期改正而不改正者或實施仍不合水土保持技術規範
        者，按次分別處罰，至改正為止，並令其停工，‧‧‧。」
      2.原告之訴理由如下：
        (1)「‧‧‧今原告在該地經營、使用之行為應無水土保持法第十二條第一項
          規定之適用，即「不須先擬具水土保持計畫送核」之必要，而是應適用水
          土保持法第八條第一項第二款之規定，即「依水土保持技術規範實施水土
          保持處理與維護」。因此被告依據水土保持法第十二條第一項規定，並援
          引同法第二十三條第二項及三十三條第一項第二款、第二項作成行政處分
          ，顯然適用法令錯誤‧‧‧」。
        (2)「．．．。另外，為求山坡地的保育及水土的保持而興築坡崁、水池、水
          櫃等設施，．．．並無引起公共危險之虞．．．，應予維持現狀。」
        (3)「‧‧‧依水土保持計畫審核及監督要點第三十條規定：於山坡地內從事
          農、林、漁、牧地之開發利用所須之修築農路、開挖整地或整坡作業，其
          規模未滿本細則規定者，得以簡易水土保持申報書代替水土保持計畫書‧
          ‧‧。若原告真的須先擬具水土保持計畫書送核，被告亦須公布在『何種
          規模』下得以簡易水土保持申報書代替‧‧‧原告單純從事農耕及農地利
          用改良行為，諒必在可以簡易水保申報書代替之指定規模範圍內‧‧‧」
        (4)「‧‧‧原告在私有（自有）農地上，三十多年來運用科學技術，以興修
          水利、增進地力，改善農業環境，規劃土地利用‧‧‧，此不僅有憲法第
          一四六條之保障‧‧‧。今被告昧於良知‧‧‧，其侵害原告行使憲法保
          障之農業耕作及財產權之權利，至為顯然。」
        (5)「原告整理被蠻橫拆除後之殘破現狀，並在上方道路邊坡已有崩塌陷落之
          事實發生，而不得不採取緊急避難之正當手段構築駁崁．．．。」
      3.茲對原告訴稱之各理由，逐一答辯如下：
        (1)查原告未經申請核准，於系爭土地上違規開發使用等行為，業經被告於八
          十五年十二月十八日起查報、取締，並將歷次查獲違規施築構造物等行為
          ，按次分別開立處分書處分（迄八十九年七月二十四日共計六十八張，含
          原告不服之被告八十九年七月二十四日府建四字第000000000○
          號處分書）並限期實施改正，惟原告除不聽制止『立即』停止一切非法開
          發使用行為且未依限改正，甚至持續違規施工，被告遂依「查獲日期」依
          法按次予以處分，自無違誤。
        (2)原告所述：「‧‧‧今原告在該地經營、使用之行為應無水土保持法第十
          二條第一項規定之適用，即『不須先擬具水土保持計畫送核』之必要‧‧
          ‧」、「．．．為求山坡地的保育及水土的保持而興築坡崁、水池、水櫃
          等設施，．．．並無引起公共危險之虞．．．」及「在系爭自有山坡農地
          上構築農業灌溉用之水櫃，並不涉及開挖整地．．．」等項，依據水土保
          持法第十二條規定略以「‧‧‧於山坡地從事『農』、林、漁、牧地之開
          發利用所需之『修築農路、開挖、整地或整坡作業』，其水土保持義務人
          應先擬具水土保持計畫送請主管機關核定‧‧‧」及第十三條略以：「第
          八條第一項第五款之開發經營或使用行為，其水土保持義務人應先擬具水
          土保持計畫送請主管機關核定．．．」。查原告之施工方式及所施做之工
          作物已涉及開挖整地或整坡行為，除須依水土保持法第八條實施水土保持
          之處理與維護外，更有「水土保持法」第十二條及第十三條之適用，故應
          依法擬具水土保持計畫送核。今原告未依法令規定提出申請核准，即於系
          爭土地擅自開挖整地後構築石塊駁崁、水泥平台、並恢復前經被告依法強
          制拆除之鋼筋混凝土水櫃構造物等經營使用行為，該施工行為明顯屬水土
          保持法第十二、第十三條範疇，自應受水土保持法之規範，此亦為被告依
          法行政保障全體國民基本權利以及國土安全之立場，故原告顯係對法令之
          見解有誤。本案原告雖經裁罰、制止，仍未『立即停止』違規行為，被告
          依法分別處分至改正為止，並無不當。
        (3)至原告所述：「‧‧‧被告亦須公布在『何種規模』下得以簡易水土保持
          申報書代替‧‧‧原告單純從事農耕及農地利用改良行為，諒必在可以簡
          易水保申報書代替之指定規模範圍內‧‧‧」一節，查水土保持計畫審核
          及監督要點第三十六條略以：「於山坡地內從事農、林、漁、牧地之開發
          ‧‧‧其規模未滿本細則第四條規定者，得以簡易水土保持申報書‧‧‧
          」及水土保持法施行細則第四條第二項：「直轄市或縣（市）主管機關『
          得』視轄區環境特性或需要，擬定較前項嚴格之條件，報請中央主管機關
          核定後實施」。依上開規定，得以簡易水土保持申報書代替水土保持計畫
          書之規模已於水土保持法施行細則明訂，諒不因被告是否公布更嚴格之限
          制而令原告無所依循，況且原告自「水土保持法」公布施行迄今，從未擬
          具任何計畫書或申報書送請主管機關審查核可，故原告起訴狀中所述係推
          諉卸責之詞，至為明顯。
        (4)至於原告所述：「‧‧‧原告在私有（自有）農地上，三十多年來運用科
          學技術，以興修水利、增進地力，改善農業環境，規劃土地利用‧‧‧，
          此不僅有憲法第一四六條之保障‧‧‧」一節，有關被告各項施政均在憲
          法及各項法令規範下為之，人民依法取得之土地所有權均受法律之保障與
          限制。基於都市均衡發展、農業土地之保護及土地合理規範利用，政府訂
          頒「都市計畫法」、「建築法」、「農業發展條例」及「水土保持法」等
          法令，旨在規範各種土地須合理與合法利用（包括使用限制及施工管制）
          ，以免因不當開發利用而影響他人或公眾安全。是以原告之行為除須符合
          國憲、國策、「都市計畫法」等相關法律、法令之使用目的，其開挖整地
          、整坡及興建水池、水櫃‧‧‧等施工行為，亦須符合水土保持法及其相
          關技術規範等規定，被告依法行政，對逾越法令之違規行為予以適法裁罰
          並無不當。
        (5)另原告述及：「其行為係整理被蠻橫拆除後之殘破現狀，．．．不得不採
          取緊急避難之正當手段構築駁崁．．．」一節，查原告未經申請核可擅自
          構築石塊駁崁、水泥平台、並恢復前經被告依法強制拆除之鋼筋混凝土水
          櫃構造物等『擴大』施工行為，此與原告辯稱係整理殘破『現狀』之緊急
          避難手段大相逕庭，卷內有現場照片可稽，是以原告所稱全為卸責不實之
          詞，不足採信。
      4.本件系爭土地屬依水土保持法規定報請行政院核定並公告之山坡地，亦屬被
        告報奉行政院八十四年十一月二十九日台八四農四二二八二號函核定，並經
        被告八十四年十二月八日八四府建五字第八四○八七三八七號公告適用「水
        土保持法」之山坡地範圍。
        (1)茲將本件所涉及十三張處分書之違規內容分述如下：
          府建四字第000000000○號處分書：八十九年六月二十六日原
            告在慈悟寺下方道路邊坡崩塌處施築塊石駁崁。
          府建四字第000000000一號處分書：八十九年六月二十七日原
            告仍在慈悟寺下方道路邊坡崩塌處及前經被告強制拆除構造物（水櫃）
            旁施築塊石駁崁、加速趕工，並未理會被告現場巡查人員制止。
          府建四字第000000000二號處分書：八十九年六月二十九日原
            告仍繼續在慈悟寺下方道路邊坡崩塌處施築塊石駁崁並增築水泥平台一
            處。
          府建四字第000000000三號處分書：八十九年六月三十日原告
            仍繼續在慈悟寺下方道路邊坡崩塌、前經強制拆除水櫃之後方處施築塊
            石駁崁。
          府建四字第000000000四號處分書：八十九年七月一日原告於
            前遭被告強制拆除之水櫃旁指揮工人及挖土機往外堆砌第二層塊石駁崁
            及施築構造物。
          府建四字第000000000五號處分書：八十九年七月三日原告於
            慈悟寺下邊坡前遭被告強制拆除之水櫃旁塊石駁崁上方施作水泥平台（
            排紮鋼筋）。
          府建四字第000000000六號處分書：八十九年七月七日原告於
            慈悟寺下方進行灌漿，繼續施作（灌漿）水泥平台構造物。
          府建四字第000000000七號處分書：八十九年七月十日原告於
            慈悟寺下方，繼續施工，並開挖邊坡回填平台，興建（加高）塊石駁崁
            、加築RC壁體。
          府建四字第000000000八號處分書：八十九年七月十一日原告
            於慈悟寺下邊坡前遭被告強制拆除之水櫃旁施工，繼續加高塊石駁崁於
            水泥壁體上方。
          府建四字第000000000九號處分書：八十九年七月十三日原告
            續於慈悟寺下邊坡前遭被告強制拆除之水櫃旁施工（開挖整地），繼續
            施作駁崁及填土，並於該後方繼續開挖（後續施作為水泥平台）。
          府建四字第000000000Ａ號處分書：八十九年七月十四日原告
            仍繼續於慈悟寺下邊坡施工，堆砌塊石駁崁，並將前遭本府強制拆除之
            水櫃後側開挖、舖設鋼筋。
          府建四字第000000000Ｂ號處分書：八十九年七月十五日原告
            於中山北路七段二一九巷一六一號房舍下方坡面以挖土機挖取石塊，並
            續於慈悟寺下邊坡前遭被告強制拆除之水櫃後方旁施工，增建鋼筋混凝
            土平台及塊石駁崁。
          府建四字第000000000Ｃ號處分書：八十九年七月十八日原告
            續於慈悟寺下邊坡前遭被告強制拆除之水櫃兩側施工，續建鋼筋水泥平
            台及擴建構造物。
        (2)原告除未依被告八十九年二月十九日府建四字第八九○一三四○○○○號
          處分書所指定改正事項進行改正（水土保持法第三十三條第二項規定），
          並於前述地點大興土木，即未先擬具水土保持計畫申請核准，擅自開挖整
          地、恢復已被拆除之水櫃、構築塊石駁崁及構築水泥平台等行為，被告於
          八十九年六月二十六日、二十七日、二十九日、三十日及七月一日、三日
          、七日、十日、十一日、十三日、十四日、十五日、十八日派員於前述地
          點查獲所述違規行為並予以現場制止，惟原告仍置若罔聞繼續違規施工，
          如此視法律為無物之舉動。‧‧‧，並使原本一片蓊鬱之山坡地因原告違
          規行為而致瘡痍滿目、不忍卒睹。
    理  由
一、按水土保持法第四條規定：「公、私有土地之經營或使用，依本法應實施水土保
    持之處理與維護者，該土地之經營人、使用人或所有人，為本法所稱之水土保持
    義務人。」第八條規定：「下列地區之治理或經營、使用行為，應經調查規劃，
    依水土保持技術規範實施水土保持之處理與維護‧‧‧。五、於山坡地或森林區
    內開發建築用地，或設置公園、墳墓、遊憩用地、運動場或軍事訓練場、堆積土
    石、處理廢棄物或其他開挖整地。」第十二條規定：「第八條第一項第三款至第
    四款之開發、經營或使用行為，以及於山坡地及森林區內從事農、林、漁、牧地
    之開發利用所需之修築農路、開挖、整地或整坡作業，其水土保持義務人應先擬
    具水土保持計畫，送請主管機關核定‧‧‧。」第十三條規定：「第八條第一項
    第五款之開發、經營或使用行為，其水土保持義務人應先擬具水土保持計畫，送
    請主管機關核定‧‧‧。」第二十三條第二項規定：「未依第十二條至第十四條
    規定之一擬具水土保持計畫送主管機關核定而擅自開發者，除依第三十三條規定
    按次分別處罰外，主管機關應令其停工，得沒入其設施及所使用之機具，強制拆
    除及清除其工作物‧‧‧。」第三十三條規定：「有下列情形之一者，處新臺幣
    六萬元以上三十萬元以下罰鍰‧‧‧二、違反第十二條至第十四條規定之一，未
    先擬具水土保持計畫或未依核定計畫實施水土保持之處理與維護者，或違反第二
    十三條規定，未在規定期限內改正或實施仍不合水土保持技術規範者。‧‧‧前
    項各款情形之一，經繼續限期改正而不改正者或實施仍不合水土保持技術規範者
    ，按次分別處罰，至改正為止，並令其停工，得沒入其設施及所使用之機具，強
    制拆除及清除其工作物，所需費用，由經營人、使用人或所有人負擔。」
二、本件被告以原告於台北市○○區○○段一小段六一八、六一九等地號私有山坡地
    ，未經申請核准即擅自開挖整地、砌築塊石駁崁、水櫃，前已於八十九年六月二
    、三日強制拆除並列管查核，嗣再於八十九年六月二十六日、二十七日、二十九
    日、三十日及七月一日、三日、七日、十日、十一日、十三日、十四日、十五日
    、十八日派員分別查獲，原告非但未依限改正，反持續施工，乃以原告違反水土
    保持法第三十三條規定，按次連續開立十三件處分書，各處以原告罰鍰三十萬元
    ，並令原告立即停止一切非法開發使用行為，及分別限期於八十九年八月三日至
    同年月十五日前應於挖填地表處儘速恢復農業使用、實施造林、實施全面植生復
    舊、自行拆除違規塊石駁嵌、水櫃、水池、鋼筋水泥等擋土牆等構造物及清除廢
    棄物、水泥塊及堆置之土方。原告不服，提起訴願，遭決定駁回，遂提起本件行
    政訴訟。兩造之主張各如事實欄所載，其爭點為：(1)原告在系爭土地上興築水櫃
    、駁崁及伐樹闢路等行為，是否須依水土保持法第十二條或第十三條之規定，先
    擬具水土保持計畫送核？(2)本件十三件處分有無就一事重複處罰？被告就原告之
    違規事實是否已盡舉證責任？
三、經查，依卷附照片所示，原告於系爭土地上興建之水櫃，規模龐大，所費不貲，
    與農耕利用所需，顯不相當；又其於系爭土地上伐樹闢路，乃新開道路，且由道
    路寬度及數量觀之，亦超過農耕利用所需；再觀其於系爭土地上所設置之塊石步
    道、假山水池及被拆除之大型水泥涼亭等情綜合觀之，原告為上開行為，實供休
    閒遊憩之用，亦即屬於水土保持法第八條第一項第五款之行為，依同法第十三條
    第一項之規定，原告自應先擬具水土保持計畫，送請主管機關核定。退步言之，
    縱如原告主張，其上開行為係農耕利用之行為，惟依同法第十二條規定，其修築
    農路、開挖整地、整坡作業，仍應先擬具水土保持計畫，送請主管機關核定。是
    原告主張其整修坡崁農路，興築水利設施（水櫃、水池）等，乃從事農耕利用之
    行為，不須先擬具水土保持計畫送核云云，顯有誤解，非可採取。至於原告質疑
    被告未公布在「何種規模」下得以簡易水土保持申報書代替乙節，查水土保持計
    畫審核及監督要點第三十六條略以：「於山坡地內從事農、林、漁、牧地之開發
    ‧‧‧其規模未滿本細則第四條規定者，得以簡易水土保持申報書‧‧‧」及水
    土保持法施行細則第四條第二項：「直轄市或縣（市）主管機關『得』視轄區環
    境特性或需要，擬定較前項嚴格之條件，報請中央主管機關核定後實施」。依上
    開規定，得以簡易水土保持申報書代替水土保持計畫書之規模已於水土保持法施
    行細則明訂，諒不因被告是否公布更嚴格之限制而令原告無所依循，況且原告自
    「水土保持法」公布施行迄今，從未擬具任何計畫書或申報書送請主管機關審查
    核可，故原告之上開質疑顯係推諉卸責之詞，至為明顯。
四、次查，依前揭水土保持法第三十三條第二項規定：「前項各款情形之一，經繼續
    限期改正而不改正者或實施仍不合水土保持技術規範者，按次分別處罰，至改正
    為止，‧‧‧」，所稱「按次處罰」，就限期改正之情形而言，固指限期改正而
    不改正，一再限期改正，卻一再如故，可依限期改正之次數逐次處罰；惟就實施
    仍不合水土保持技術規範者而言，因係發生新的違規行為，自可依違規行為之次
    數按次處罰。本件被告所為之十三件處分，依其所訴之事實，原告均有新的違規
    行為，被告予以按次處罰，依前開說明，自不發生一事重覆處罰之情形。故本件
    應查明者，厥為被告所述原告十三次之違規行為，是否已有充分證據證明而已。
    茲分述如次：
    府建四字第000000000○號處分書（違規日期八十九年六月二十六日
      ）：被告所附之照片，雖有八十九年六月二十三日拍攝者，惟亦有八十九年六
      月二十六日所攝者，且該照片顯示有人員及機械在系爭土地上施工，應足以證
      明原告於八十九年六月二十六日確有違規之行為。
    府建四字第000000000一號處分書（違規日期八十九年六月二十七日
      ）：被告已提出八十九年六月二十七日所攝照片為證，且其中三張照片顯示有
      人員及機械在系爭土地上施工，應足以證明原告於八十九年六月二十七日確有
      違規之行為。
    府建四字第000000000二號處分書（違規日期八十九年六月二十九日
      ）：被告雖提出相片五張為證，惟均係八十九年六月三十日所攝，此外別無其
      他證據足以證明原告於八十九年六月二十九日確有違規之行為，被告所指原告
      此部分之違規行為，尚難認定。
    府建四字第000000000三號處分書（違規日期八十九年六月三十日）
      ：被告原附照片並無拍攝日期，且畫面並無人員或機械在施工，固無法證明原
      告於八十九年六月三十日有違規之行為。惟由前述錯放位置之八十九年六月三
      十日所攝照片，畫面上顯示有人員及機械在系爭土地上施工，應足以證明原告
      於八十九年六月二十七日確有違規之行為。
    府建四字第000000000四號處分書（違規日期八十九年七月一日）：
      被告已提出八十九年七月一日所攝照片為證，且其中數張照片顯示有人員及機
      械在系爭土地上施工，應足以證明原告於八十九年七月一日確有違規之行為。
    府建四字第000000000五號處分書（違規日期八十九年七月三日）：
      被告已提出八十九年七月三日所攝照片為證，且其中數張照片顯示有人員及機
      械在系爭土地上施工，應足以證明原告於八十九年七月三日確有違規之行為。
    府建四字第000000000六號處分書（違規日期八十九年七月七日）：
      被告已提出八十九年七月七日所攝照片為證，且其中數張照片顯示有人員及機
      械在系爭土地上施工，應足以證明原告於八十九年七月七日確有違規之行為。
    府建四字第000000000七號處分書（違規日期八十九年七月十日）：
      ：被告所附照片，部分雖無拍攝日期，且有拍攝日期為八十七年一月一日者，
      惟其他照片已顯示拍攝日期為八十九年七月十日，且畫面呈現有人員及機械在
      系爭土地上施工，應足以證明原告於八十九年七月十日確有違規之行為。
    府建四字第000000000八號處分書（違規日期八十九年七月十一日）
      ：被告已提出八十九年七月十一日所攝照片為證，且其中數張照片顯示有機械
      在系爭土地上施工之跡象，應足以證明原告於八十九年七月十一日確有違規之
      行為。
    府建四字第000000000九號處分書（違規日期八十九年七月十三日）
      ：被告已提出八十九年七月十三日所攝照片為證，且其中數張照片顯示有人員
      及機械在系爭土地上施工，應足以證明原告於八十九年七月十三日確有違規之
      行為。
    府建四字第000000000Ａ號處分書（違規日期八十九年七月十四日）
      ：被告所附照片均無拍攝日期，且與八十九年七月十三日所攝照片比對，場景
      相似，尚難證明原告於八十九年七月十四日有違規之行為。
    府建四字第000000000Ｂ號處分書（違規日期八十九年七月十五日）
      ：被告所附照片雖無拍攝日期，惟其畫面與先前之照片比對，又有新增挖掘土
      石之痕跡，且有挖土機在場，應堪認定原告於八十九年七月十五日確有違規之
      行為。
    府建四字第000000000Ｃ號處分書（違規日期八十九年七月十八日）
      ：被告已提出八十九年七月十八日所攝照片為證，且其中數張照片顯示有人員
      及機械在系爭土地上施工，應足以證明原告於八十九年七月十五日確有違規之
      行為。
    綜上事證及說明，本件被告所指原告之違規行為，其中八十九年六月二十九日及
    同年七月十四日二次，尚無確切證據足資證明，其餘十一次則有充分證據足資證
    明。准此，被告以原告違反水土保持法第十二條及第十三條之規定，乃依同法第
    三十三條第一項第二款規定，分別處原告十一次各三十萬元罰鍰，並限期令原告
    改正，並無違誤，訴願決定予以維持，亦無不合，原告就此部分訴請撤銷，為無
    理由，應予駁回。其餘二次，被告各處原告三十萬元，並限令改正（府建四字第
    000000000二號及府建四字第000000000Ａ號處分書），則難
    謂合，訴願決定未予糾正，亦有未洽，原告執以指摘，為有理由，爰將此部分之
    訴願決定及原處分均予撤銷。
據上論結，本件原告之訴為一部有理由，一部無理由，應依行政訴訟法第一百零四條
、民事訴訟法第七十九條但書，判決如主文。
中      華      民      國    九十二    年      一      月    二十二    日
                            臺 北 高 等 行 政 法 院  第 二  庭
                                           審 判 長 法  官  徐瑞晃
                                                    法  官  吳慧娟
                                                    法  官  李得灶
右為正本係照原本作成。
如不服本判決，應於送達後二十日內，向本院提出上訴狀並表明上訴理由，如於本判
決宣示後送達前提起上訴者，應於判決送達後二十日內補提上訴理由書（須按他造人
數附繕本）。
中      華      民      國    九十二    年      一      月    二十四    日
                                                    書記官  陳清容
附表：
一、應撤銷之原處分：
    (1)台北市政府八十九年七月二十四日府建四字第000000000二號處分書
      所為之處分。
    (2)台北市政府八十九年七月二十四日府建四字第000000000Ａ號處分書
      所為之處分。
二、應撤銷之訴願決定：
    訴願決定維持前項原處分之部分。


司法院資訊處製作；財團法人民間司法改革基金會備份。
